【裁判字號】    89,訴,1898
【裁判日期】    891012
【裁判案由】    給付貨款
【裁判全文】
臺灣臺北地方法院民事判決  八十九年度訴字第一八九八號
    原      告    行政院國軍退除役官兵輔導委員會
                              .
    法定代理人    楊德智      .
    訴訟代理人    王寶蒞律師  住臺北市○○街○段五十九號六樓
    複  代理人    陳錦芳律師  住臺北市○○街○段五十九號六樓
                  洪銘徽律師  住臺北市○○街○段五十九號六樓
    被      告    甲○○      .
右當事人間請求給付貨款事件，本院判決如左：
    主      文
被告應給付原告新臺幣壹拾參萬伍仟捌佰伍拾柒元，及自民國七十五年元月七日起至
清償日止，按年息百分之五計算之利息。
原告其餘之訴駁回。
訴訟費用由原告負擔百分之九十，餘由被告負擔。
本判決第一項於原告以新臺幣伍萬元為被告供擔保後，得假執行。
原告其餘假執行之聲請駁回。
    事      實
甲、原告方面：
一、聲明：
  (一)被告應給付原告新臺幣( 下同 )一百二十三萬五千八百五十七元，及自民國七
      十五年元月七日起至清償日止，按年息百分之五計算之利息。
  (二)訴訟費用由被告負擔。
  (三)原告願供擔保，請准宣告假執行。
二、陳述：
  (一)緣訴外人興億公司於六十八年十一月十六日宣佈倒閉時，共積欠原告之原轄屬
      單位彰化工廠( 註：八十六年九月一日奉行政院核定裁撤，業務由原告續辦 )
      貨款三百零六萬三百二十元，由被告於六十九年元月三十日以附表一所示共三
      十六筆土地為訴外人興億公司對原告原轄屬單位彰化工廠應付貨款之擔保，設
      定四百萬元之本金最高限額抵押權，存續日期自六十九年元月三十日起至九十
      九年元月二十九日止。嗣被告陸續清償五十八萬八千零五十元後，終因無力清
      償而遠走巴西，故至七十年底，尚有二百四十七萬二千二百七十元未予清償，
      彰化工廠即對興億公司之貨款債務保證人即被告所有如附表一所示之三十六筆
      土地聲請強制執行拍賣，惟僅有如附表二所示二十五筆土地於七十四年間經臺
      灣新竹地方法院拍賣完畢，其拍定價格合計為一百三十七萬九千七百元，拍定
      當時之埴值稅合計十四萬三千二百八十七元，未加計執行費、差旅費、鑑價及
      登報費等支出，僅有一百二十三萬六千四百一十三元可供清償，兩相扣減後，
      本件貨款保證債務尚有一百二十三萬五千八百五十七元未予清償，此有彰化工
      廠七十一年一月十四日(７１)彰工業字第○一二七號函稿及七十五年十二月十
      五日(７５)彰工業字第一九一六號函稿書可稽，是被告並未清償本件貨款保證
      債務完畢，而被告因曾於八十七年五月十三日致函原告稱：「．．．陳情人(
      指被告 )替興億公司擔保之欠款．．．本人願向  鈞會( 指原告 )負責了結．
      ．．」等語，顯見被告已向原告承認本件貨款保證債務，自不得再主張時效利
      益。
  (二)被告確實積欠原告貨款至少一百二十三萬五千八百五十七元未予清償：
      １、訴外人興億公司迄至七十三年經臺灣新竹地方法院民事執行處執行拍賣抵
          押物前，尚積欠原告二百四十七萬二千二百七十元未予清償，嗣扣除七十
          四年間拍定如附表二所示二十五筆土地之拍定價格( 土地增值稅除外 )得
          予清償一百二十三萬六千四百一十三元外，被告尚積欠一百二十三萬五千
          八百五十七元未予清償，此與原告彰化工廠七十五年明細分類帳第一三五
          頁催收款項所載「五月二十一日拍賣價款( 沖舊欠 )一百二十三萬六千四
          百二十元，餘額一百二十三萬五千八百五十元」及彰化工廠七十五年十二
          月十五日彰工業字第一九一六號函稿、七十一年一月十四日(７１)彰工業
          字第一二七號函稿及彰化工廠七十四年明細分類帳第一一九頁催收款項所
          述均相符。
      ２、被告雖以原告所提彰化工廠函文係屬私文書予以否認，然查，彰化工廠於
          裁撤前全稱為「行政院國軍退除役官兵輔導委員會彰化工廠」，係依據「
          行政院國軍退除役官兵輔導委員會工廠組織規程」設置，有其獨立之印信
          、人事單位與會計單位，其屬機關，應屬無疑，而彰化工廠之函文亦係依
          據公文程式而製作，為公文書，應可堪認定。退步言之，縱被告抗辯彰化
          工廠函稿係屬私文書而予以否認，惟「私文書通常如經他造否認，雖應由
          舉證人證明其真正，但如係遠年舊物，另行舉證實有困難者，法院非不得
          依經驗法則，並斟酌全辯論意旨，以判斷其真偽。」( 最高法院七十一年
          度臺上字第二七四八號判決意旨參照 )。是彰化工廠於七十三年間因向臺
          灣新竹地方法院民事執行處聲請拍賣抵押物( 案號：七十三年度執字第四
          八○九號 )，而將債權證明文件送院，俟雖尚有如附表三所示十一筆土地
          尚未拍定，惟臺灣新竹地方法院已將卷證銷毀，此實非原告之咎，又依原
          告所提彰化工廠函文日期及內容諸如設定最高限額抵押權四百萬元、土地
          增值稅十四萬三千二百八十七元、實際受償金額一百二十三萬六千四百二
          十元，以及上開明細分類帳所記載七十五年五月二十一日拍賣價款沖舊欠
          一百二十三萬六千四百二十元，餘額一百二十三萬五千八百五十元等等，
          核與竹北地政事務所、新竹縣稅捐稽徵處出具之文件相符，且原告承辦人
          員鄒斌文等與被告並無利益上糾葛，經驗上實無造假之必要，是請鈞院參
          酌前揭最高法院判決意旨，依據經驗法則，並斟酌全辯論意旨予以判斷，
          準此，上開函文、帳冊之真實性委無容疑。
      ３、再被告雖辯稱系爭債務僅為一百九十六萬零三百二十元，並於其後已清償
          七十九萬五千元，及拍定價格( 扣除增值稅 )清償一百二十三萬六千四百
          十三元，顯已消償完畢云云，並提出支票本票影本數紙及清償清單為據，
          然查，被告所提之支票本票影本，原告不特否認為真正外，且因發票人既
          非被告，部分亦無指明受款人為原告，無指明用途為保證興億公司之貨款
          債務，亦無法證明票據有交付彰化工廠，況倘至七十三年拍賣抵押物時之
          系爭債務僅為被告所辯之一百九十六萬零三百二十元，扣除被告自稱已清
          償七十九萬五千元暨拍定價額( 已扣掉增值稅 )一百二十三萬六千四百一
          十三元，合計已逾一百九十六萬零三百二十元，則其餘如附表三所示之十
          一筆土地即無拍賣實益，執行法院理應函請地政機關塗銷該十一筆土地之
          查封登記暨抵押權設定登記，惟該十一筆土地迄今仍未塗銷查封登記、抵
          押權登記，顯見原告債權未獲完全清償，被告抗辯已清償完畢云云，即無
          足採。
  (三)按「債務人於時效完成後所為之承認，固無中斷時效可言，惟民法第一百四十
      七條僅就時效利益之預先拋棄加以禁止，則於時效完成後拋棄時效之利益，顯
      非法之所禁。債務人知時效完成之事實而為承認者，其承認自可認為拋棄時效
      利益之默示意思表示，時效完成之利益一經拋棄，即回復時效完成前之狀態，
      債務人不得再以時效業經完成拒絕給付。」( 最高法院二十六年渝上字第三五
      二號判例意旨參照 )。又「債務人於時效完成後，非不得拋棄時效之利益，此
      就民法第一百四十七條規定，僅就時效利益之預先拋棄，加以禁止觀之，應為
      當然之解釋。又債務人知時效完成之事實而承認者，其承認自可認為拋棄時效
      利益之默示意思表示，業經本院二十六年渝上字第三五三號著為判例。本件上
      訴人既主張被上訴人於六十四年十一月間承認將系爭土地出賣予伊，當囑伊負
      擔辦理繼承登記之代書費用，並交付伊印鑑證明書等情，所稱如果屬實，即回
      復時效完成前之狀態，被上訴人自不得再以時效業經完成，拒絕給付。」( 最
      高法院六十九年上字第七三八號判決意旨參照 )，「民法第一百二十九條第一
      項第二款所謂之承認，為認識他方請求權存在之觀念表示，僅因債務人一方行
      為而成立，此與民法第一百四十四條第二項後段所謂之承認，須以契約為之者
      ，性質迥不相同。又債務人於時效完成後，所為之承認，固無中斷時效之可言
      ，然既明知時效完成之事實而仍為承認行為，自屬拋棄時效利益之默示意思表
      示，且時效完成之利益，一經拋棄，即恢復時效完成前狀態，債務人顯不得再
      以時效業經完成拒絕給付。」( 最高法院五十年度臺上字第二八六八號判決意
      旨參照 )。再「時效完成，承認債務者，應推定已知時效完成之事實而為承認
      。上訴人如果主張不知時效完成之事實而為承認，則應由上訴人提出反證，以
      資證明。」( 最高法院五十四年度臺上字第一○三八號判決意旨參照 )，準此
      ，被告既於八十七年五月十三日致函原告稱：「．．．陳情人( 指被告 )替興
      億公司擔保之欠款．．．本人願向  鈞會( 指原告 )負責了結．．．」等語，
      依前揭實務見解所示，被告顯係於時效完成後向原告承認本件貨款保證債務，
      其承認自可認為拋棄時效利益之默示意思表示，被告即不得再主張時效完成拒
      絕給付本件貨款，其理自明。
  (四)又請求權已經時效消滅，債務人仍為履行之給付者，不得以不知時效為理由，
      請求返還。其以契約承認該債務或提出擔保者，亦同，民法第一百四十四條第
      二項亦定有明文。且民法第一百四十四條第二項所稱「其以契約承認該債務」
      之「契約」，依據最高法院五十九年度臺上字第一三五二號判決意旨，亦未限
      定為「書面契約」，本件原告於接獲被告八十七年五月十三日之陳情書表明願
      對原告負責了結債務後，俟於八十七年八月十七日委託律師致函被告表明「允
      諾」，並即就債務數額進行清查等語，揆諸前述最高法院五十九年度臺上字第
      一三五二號判決意旨，被告既已表明承認願負責了結債務，原告亦已允諾被告
      ，顯見被告承認本件債務之「契約」應業已成立，縱依據民法第一百四十四條
      第二項，被告事後亦不得再予主張時效利益，至為灼然。
三、證據：
    提出
    (一)行政院八十六年九月十八日臺八十六防三五五○三號函影本一件；
    (二)抵押權設定契約書影本一件；
    (三)附表一所示三十六筆土地登記謄本各一件；
    (四)新竹縣竹北地政事務所函附具臺灣新竹地方法院核發二十五筆土地之不動產
        權利移轉證書影本；
    (五)新竹縣稅捐稽徵處八十八年九月二十八日八八新縣稅財字第二四四四八號函
        影本一件；
    (六)行政院國軍退除役官兵輔導委員會彰化工廠七十五年十二月十五日彰工業字
        第一九一六號函稿影本一件；
    (七)被告陳情書影本一件；
    (八)本院八十八年度訴字第二二九五號民事判決影本一件；
    (九)臺灣新竹地方法院民事執行處八十六年十一月十九日新院文執文字第四八○
        九號通知影本一件；
    (十)行政院國軍退除役官兵輔導委員會彰化工廠七十一年一月十四日(７１)彰工
        業字第○一二七號函稿影本一件；
    (十一)最高法院實務見解數則；
    (十二)最高法院五十九年度臺上字第一三五二號判決意旨一則；
    (十三)原告所發臺北漢中街郵局第一五九九號存證信函暨回執影本一件；
    (十四)明細分類帳節本二份；
    (十五)行政院國軍退除役官兵輔導委員會工廠組織規程一件為證。
乙、被告方面：
一、聲明：
  (一)駁回原告之訴及假執行之聲請。
  (二)訴訟費用由原告負擔。
二、陳述：
  (一)按主張債權存在之一方應就債權存在之事實負舉證責任，而原告所提行政院國
      軍退除役官兵輔導委員會彰化工廠函稿因為私文書，被告否認其為真正，原告
      既無銷貨簽單、統一發票或其他債權憑證證明，自不得以上開彰化工廠函稿作
      為債權之依據，且被告提供訴外人興億公司貨款擔保如附表一所示之三十六筆
      土地，除有如附表二所示二十五筆土地被拍賣外，尚有如附表三所示十一筆土
      地未經拍賣，苟原告對被告尚有百餘萬元債權存在，豈有不聲請拍賣之理，是
      原告為國家政府機構，帳目記載應一目了然，所保存之債權文件隨時可提出證
      明，是原告既無法證明其對被告有債權存在，應認本件債權已不存在。
  (二)又主債務人興億公司確僅積欠原告貨款一百九十六萬零三百二十元，此並經被
      告於六十八年八月十三日與原告會算清楚，被告並開立合作金庫三重支庫本票
      為據，嗣被告則陸續於六十八年十一月二十九日交付第一商業銀行支票十萬元
      、六十九年元月三十一日交付第一商業銀行支票三十三萬元，並於六十九年五
      月十八日、同年六月十八日、同年八月十八日各給付本票五萬元，復於同年十
      月八日交付臺中九信支票六萬五千元，且於七十年元月六日交付支票十五萬元
      清償本件貨款，再經原告聲請拍賣如附表二所示二十五筆土地清償貨款一百二
      十三萬六千四百十三元，及先前代興億公司清償七十九萬五千元，是本件貨款
      早經結清，而原告十多年來皆未曾聲請被告給付，又本件貨款既未約定利息給
      付，原告自不得請求給付遲延利息。
  (三)縱認原告對被告尚有保證債權存在，惟被告係保證主債務人興億公司對原告之
      貨款債務，依民法第一百二十七條第八款之規定，商人所供給商品之代價請求
      權因二年間不行使而清滅，是原告對主債權人之貨款請求權既因時效而消滅，
      被告自得主張時效抗辯，且民法第一百四十四條第二項規定請求權已經時效消
      滅，須以契約承認債務，始不得再主張時效消滅，是被告致函原告既非契約行
      為，自無上開民法條款之適用。
三、證據：
    提出
    (一)行政院國軍退除役官兵輔導委員會彰化工廠用箋及面額一百九十六萬三百二
        十元本票影本一件；
    (二)往來清單影本一件；
    (三)第一商業銀行面額三十三萬元支票影本一件；
    (四)臺北市銀行大安分行面額八十九萬六千三百二十元、三十三萬元、三十一萬八
        千元、三十一萬八千元本票影本各一件為證。
丙、本院依職權調閱臺灣高等法院八十九年度上字第一號民事案卷。
    理      由
一、本件原告之法定代理人原為李禎林，嗣於八十九年五月二十日變更為楊德智，有
    原告八十九年五月二十四日(８９)輔人字第○五四三五號函可稽，已據其依民事
    訴訟法第一百七十五條第一項規定，聲明承受訴訟，續行訴訟，核無不合。
二、原告起訴主張訴外人興億公司於六十八年十一月十六日宣佈倒閉時，共積欠原告
    之原轄屬單位彰化工廠貨款三百零六萬三百二十元，由被告於六十九年元月三十
    日以附表一所示共三十六筆土地為訴外人興億公司對彰化工廠應付貨款之擔保，
    設定四百萬元之本金最高限額抵押權，存續日期自六十九年元月三十日起至九十
    九年元月二十九日止，嗣經被告代為清償五十八萬八千零五十元後，即因無力清
    償而遠走巴西，尚積欠二百四十七萬二千二百七十元，原告所屬彰化工廠即於七
    十一年間聲請臺灣新竹地方法院拍賣被告所有如附表一所示之三十六筆土地，惟
    僅有如附表二所示二十五筆土地業經拍賣完畢，拍定總價款為一百三十七萬九千
    七百元，扣除增值稅十四萬三千二百八十七元，僅餘一百二十三萬六千四百一十
    三元可供清償，尚積欠一百二十三萬五千八百五十七元未予清償，又被告因曾於
    八十七年五月十三日致函原告稱：「．．．陳情人( 指被告 )替興億公司擔保之
    欠款．．．本人願向  鈞會( 指原告 )負責了結．．．」等語，顯見被告既已向
    原告承認本件貨款保證債務，顯已拋棄時效利益。被告則以被告為擔保訴外人興
    億公司積欠原告所屬彰化工廠之貨款一百九十六萬零三百二十元，於六十九年元
    月三十日提供如附表一所示共三十六筆土地，設定抵押權與原告所屬之彰化工廠
    ，嗣被告則陸續於六十八年十一月二十九日交付第一商業銀行支票十萬元、六十
    九年元月三十一日交付第一商業銀行支票三十三萬元，並於六十九年五月十八日
    、同年六月十八日、同年八月十八日各給付本票五萬元，復於同年十月八日交付
    臺中九信支票六萬五千元，且於七十年元月六日交付支票十五萬元清償本件貨款
    ，再經原告聲請拍賣如附表二所示二十五筆土地清償貨款一百二十三萬六千四百
    十三元，及被告先前代興億公司清償之七十九萬五千元，是本件貨款已因清償而
    消滅不存在，且主張債權存在之一方應就債權存在之事實負舉證責任，而原告所
    提行政院國軍退除役官兵輔導委員會彰化工廠函稿因係私文書，被告否認其為真
    正，原告復不能提出興億公司積欠原告所屬彰化工廠之貨款確為三百零六萬三百
    二十元之債權憑證，因認本件貨款債權確已不存在，況原告對興億公司之貨款債
    權亦罹於二年時效而消滅等語，資為抗辯。
三、經查，被告為擔保興億公司對原告所屬彰化工廠之貨款債務，於六十九年元月三
    十日提供如附表一所示共三十六筆土地為擔保，設定四百萬元之本金最高限額抵
    押權與原告所屬彰化工廠，嗣經原告所屬彰化工廠於七十一年間聲請臺灣新竹地
    方法院拍賣被告所有如附表一所示之三十六筆土地，僅有如附表二所示二十五筆
    土地業經拍賣完畢，拍定總價款為一百三十七萬九千七百元，扣除土地埴值稅十
    四萬三千二百八十七元後，僅餘一百二十三萬六千四百一十三元可供清償，原告
    所屬彰化工廠業經行政院於八十六年九月一日裁撤，其權利義務由原告承受之事
    實，為兩造所自認，並有原告提出行政院八十六年九月十八日臺八十六防三五五
    ○三號函、抵押權設定契約書、附表一所示三十六筆土地登記謄本、新竹縣竹北
    地政事務所八十八年七月二十一日(八八)北地所一柯字第四三五五號函附具臺灣
    新竹地方法院核發如附表二所示二十五筆土地之不動產權利移轉證書、新竹縣稅
    捐稽徵處八十八年九月二十八日八八新縣稅財字第二四四四八號函為證，且經本
    院依職權調閱臺灣高等法院八十九年度上字第一號民事案卷核閱明確，自堪信為
    真實。
四、原告主張興億公司於六十八年十一月十六日宣佈倒閉時，共積欠原告所屬彰化工
    廠貨款共計三百零六萬三百二十元，並提出原告所屬彰化工廠七十一年一月十四
    日(７１)彰工業字第○一二七號及七十五年十二月十五日彰工業字第一九一六號
    函稿暨明細分類帳節本為證，惟經核閱上開函稿及明細分類帳均屬原告所屬彰化
    工廠片面所作成之文書，縱具有公文書之形式證據力，然被告既否認其內容為真
    正，而原告本件貨款證明文件因於聲請拍賣被告所有如附表一所示三十六筆土地
    時送交臺灣新竹地方法院，嗣該案卷宗業經臺灣新竹地方法院於八十四年十一月
    三十日因保存期限屆滿函報銷燬，是原告既無法提出興億公司積欠其所屬彰化工
    廠之貨款確為三百零六萬三百二十元之銷貨簽單及統一發票等債權憑證，即難僅
    據原告所提上開彰化工廠函稿及明細分類帳節本，遽為有利於原告之認定。再被
    告既自認興億公司積欠原告所屬彰化工廠之貨款為一百九十六萬零三百二十元，
    扣除原告所不爭執被告於其後清償之五十八萬八千零五十元，及拍賣如附表二所
    示二十五筆土地所得款項可供清償之一百二十三萬六千四百十三元後，興億公司
    尚積欠原告貨款十三萬五千八百五十七元( 其計算式為：0000000元─ 588050元
    ─0000000元 ＝135857元 )。雖被告主張其陸續於六十八年十一月二十九日交付
    第一商業銀行支票十萬元、六十九年元月三十一日交付第一商業銀行支票三十三
    萬元，並於六十九年五月十八日、同年六月十八日、同年八月十八日各給付本票
    五萬元，復於同年十月八日交付臺中九信支票六萬五千元，且於七十年元月六日
    交付支票十五萬元清償本件貨款云云，且提出付款人為第一商業銀行、發票日為
    八十九年元月三十一日、面額三十三萬元之支票一紙為證，惟為原告所否認，而
    被告復不能證明上開支票確有交付原告所屬彰化工廠清償本件貨款，且經核閱上
    開支票之發票人既非被告，均難據為有利於被告之認定。再縱如被告所云原告對
    興億公司之貨款債權已罹於二年時效而消滅屬實，惟被告既曾於八十七年五月十
    三日致函原告表示：「．．．陳情人( 指被告 )替興億公司擔保之欠款是否還清
    楚，倘未還清尚需金額多少，本人願向  鈞會( 指原告 )負責了結．．．」等語
    ，有被告承認為真正之陳情書可稽，則被告既明知時效完成而仍向原告表示願負
    責清償積欠之貨款，顯有拋棄時效利益之意思表示，自不得再以時效業經完成，
    拒絕給付。
五、按遲延之債務，以支付金錢為標的者，債權人得請求依法定利率計算之遲延利息
    ，民法第二百三十三條第一項前段定有明文；而法定利率依同法第二百零三條規
    定，為週年利率百分之五，是兩造既查無有較高利息之約定，原告自得請求被告
    依法定利率計算給付興億公司積欠原告貨款債務之遲延利息，從而，原告請求被
    告給付貨款十三萬五千八百五十七元，及自如附表二所示最後一筆土地拍定日翌
    日即七十五年元月七日起算至清償日止，按年息百分之五計算之利息，為有理由
    ，應予准許。超過部分之請求為無理由，應予駁回。
六、因本案事證已臻明確，兩造其餘陳述及證據聲請與判決結果無礙，爰不予審酌，
    併予敘明。
七、本件原告陳明願供擔保，請准宣告假執行，經核原告勝訴部分，合於法律規定，
    爰酌定相當之擔保金額准許之；原告其餘假執行之聲請，因該部分訴之駁回而失
    所依據，應併予駁回。
八、結論：本件原告之訴為一部有理由，一部無理由，應依民事訴訟法第七十九條但
    書、第三百九十條第二項，判決如主文。
中      華      民      國    八十九    年      十      月      十二    日
                              民事第二庭法    官  王  佳  惠
右為正本係照原本作成。
如對本判決上訴，須於判決送達後廿日內向本院提出上訴狀。
中      華      民      國      八十九      年     十     月    十三    日
                                        書 記 官  劉  芳  菊


司法院資訊處製作；財團法人民間司法改革基金會備份。
